【裁判字號】    92,判,86
【裁判日期】    920123
【裁判案由】    綜合所得稅
【裁判全文】
最  高  行  政  法  院  判  決                      九十二年度判字第八六號
    上  訴  人  財政部臺灣省南區國稅局
    代  表  人  甲○○
    被 上訴 人  乙○○
右當事人間因綜合所得稅事件，上訴人對於中華民國九十年十一月三十日高雄高等行
政法院九十年度訴字第一七六三號判決，提起上訴，本院判決如左：
    主  文
原判決廢棄，發回高雄高等行政法院。
    理  由
被上訴人起訴主張：一、被上訴人為中硝纖維股份有限公司（下稱中硝公司）之股東
，民國八十六年間中硝公司辦理減資，以現金收回資本公積轉增資配發之股票，被上
訴人因而取得現金新臺幣（下同）四、四○二、一一○，被上訴人依減資時所得稅法
第四條之一規定，未將系爭所得併計綜合所得申報課稅。然中硝公司之稅捐稽徵管轄
機關財政部臺北市國稅局士林稽徵所（下稱士林稽徵所）認系爭所得屬原股東之營利
所得，以八十八年五月十九日財北國稅士林資字第八八○六○八九八號函責令中硝公
司限期辦理扣繳申報，該公司於八十八年六月十七日向士林稽徵所申報填發扣繳憑單
後，被上訴人於同日就該取得之款項四、四○二、一一○元併入綜合所得，重新計算
，向上訴人所屬臺南市分局自動補繳稅款六五七、九七三元及加計利息五一、一五九
元。嗣後被上訴人認為中硝公司收回該股票支付之款項並非營利所得，乃向上訴人所
屬臺南市分局申請退還該筆自動補繳稅款及所加計之利息，惟未獲准駁之答覆（此部
分已據被上訴人於原審言詞辯論期日聲請撤回）。上訴人復於八十九年一月二十一日
以被上訴人八十六年度綜合所得稅結算申報，漏報營利所得四、四○八、六四八元（
含取自中硝公司上開營利所得四、四○二、一一○元）及利息所得二七、四七七元，
乃核定短漏所得稅額一、三一九、四八六元，分按逃漏營利所得漏稅額一、三○九、
三六九元處○．五倍及逃漏利息所得漏稅額一○、一一七元處○．二倍罰鍰合計六五
六、七○○元（計至百元止）。被上訴人不服，就逃漏營利所得漏稅罰鍰部分，循序
提起行政訴訟。二、綜合所得稅調查基準日之認定標準，依財政部八十二年十一月三
日台財稅第八二一五○一四五八號函：「．．．說明：二、綜合所得稅納稅義務人如
短漏報所得或未依法辦理結算申報已達裁罰標準之漏稅案件，除列選案件外，應以寄
發處分書日（發文日）為調查基準日。惟若寄發處分書前經稽徵機關進行函查、調卷
、調閱相關資料或其他調查作為者，稽徵機關應詳予記錄以資查考，並以最先作為之
日為調查基準日。」所稱寄發處分書前經稽徵機關進行函查等調查行為者，其涉及因
他案之調查而牽連案件，仍應以實際進行調查機關已查獲違章證物日，為調查基準日
，此觀財政部七十九年台財稅第000000000號、及財政部賦稅署八十一年台
稅二發第八一○八○四五三一號函自明。本件因士林稽徵所於八十八年五月十日對中
硝公司之減資行為進行調查有無短漏扣繳稅款之情形，經調查誤用法令而認該公司辦
理減資以現金收回資本公積轉增資股票之金額，係屬股東之營利事業所得後，於八十
八年七月通報上訴人，上訴人未經調查即逕予論罰，是本案乃因士林稽徵所調查中硝
公司有無短漏扣繳稅款，所涉是否短漏報所得之牽連案件。本件被上訴人補報補繳綜
合所得稅在八十八年六月十七日，為士林稽徵所通報之前，且補報補繳之前，上訴人
及其所屬臺南市分局從未對本件進行函查或其他調查作為，自不能以士林稽徵所八十
八年五月十日對中硝公司進行調查日，為本件之調查基準日，上訴人否准適用稅捐稽
徵法第四十八條之一第一項規定免罰，顯有未合。三、本件被上訴人取自中硝公司因
減資現金收回資本公積轉增資配發股票所發給之款項，依財政部六十九年五月八日台
財稅第三三六九四號函、八十三年六月十五日台財稅第八三一五九六四四九號函、及
所得稅法第四條之一規定，被上訴人不將之視同營利所得予併入申報八十六年度綜合
所得稅課徵，即無違反禁止規定或作為義務，自無可推定為有過失。更遑論被上訴人
不過為該公司之股東，於士林稽徵所責令該公司應將之視同營利所得辦理扣繳稅款後
，被上訴人亦隨即繳納扣繳稅款，並自動併計綜合所得稅應納稅款，向上訴人所轄台
南市分局補報補繳，顯已極盡注意之能事，並無過失可言，依司法院釋字第二七五號
解釋，不應予處罰。又上訴人明知上開財政部二函釋之規定，竟拒不適用，而依財政
部八十四年三月二十二日台財稅第八四一六一一四四六號函，認係中硝公司辦理清算
，對資本公積轉增資配股部分所分派之賸餘財產，應全數作為營利所得併課，其將中
硝公司「辦理減資」誤導為「辦理清算」，顯然蓄意混淆事實，自不能據以認定上訴
人已確實證明被上訴人有違法事實之存在，則揆諸前行政法院三十九年判字第二號判
例意旨，即無應予處罰之餘地。四、為此求為撤銷原處分及訴願決定等語。
上訴人則以：一、中硝公司於八十五年九月出售土地，同年十月將土地增益轉列為資
本公積，再利用資本公積辦理轉增資；於八十六年一月六日辦理減資並以現金收回分
配股票，復於同年四月二十三日辦理第二次資本公積轉增資，同年八月六日辦理第二
次減資，亦以現金收回分配股票，嗣於八十七年三月二十五日經臺北市政府建設局准
予公司解散登記。該公司利用八十六年間二次資本公積轉增資後，再辦理減資，減資
時以現金收回資本公積轉增資配發之股票，且收回之股票不再轉讓，並事後註銷公司
登記及向臺北市國稅局辦理營利事業所得稅決、清算事宜，此舉以現金收回資本公積
轉增資配發股票與清算作為及將出售土地增益分配予各股東行為實無二致。又本件中
硝公司藉二次資本公積轉增資及減資之過程，以現金收回資本公積轉增資配發股票行
為，將出售資產增益之資本公積全數分配予各股東，從外觀上看來雖為二個法律行為
，惟實屬為免於股東受取所分派公司財產（營利所得）而應稅之同一事實，即規避股
東原應負擔之稅負，此一故意以不正當方法逃漏稅之虛偽安排，有違經驗法則，為求
租稅公平，自亦應以其實質上經濟事實關係及所產生之實質經濟利益為準，就已具備
課稅構成要件之實質經濟行為來加以課稅；而被上訴人以中硝公司股東身分，依照持
股比例，取得公司以資本公積轉增資配發股票，減資時亦比照比例收回股票，其所得
性質屬所得稅法第十四條第一項第一類第一款營利所得，非被上訴人所稱屬股票轉讓
性質。二、另士林稽徵所於八十八年五月十九日函請中硝公司就八十六年度以現金收
回二次減資股票金額，辦理扣（免）繳憑單申報，而該作為與被上訴人違章（漏報系
爭所得）之事實有關，依財政部八十二年十一月三日台財稅第八二一五○一四五八號
函釋，即應以該所之進行調查日（八十八年五月十日）為本案之調查基準日，被上訴
人於同年六月十七日補報系爭營利所得及加計利息，惟係在士林稽徵所調查日後所為
，與稅捐稽徵法第四十八條之一自動補報之規定未合。又財政部六十九年五月八日台
財稅第三三六九四號及八十三年六月十五日台財稅第八三一五九六四四九號函釋，係
就公司在正常運作下單純減資、單純以資本公積轉增資配發股票時所為，並非教示得
以迂迴方式違背法律之規定，其與本件之情形並不相同，亦無主張信賴該函釋欠缺故
意過失可言。三、本件被上訴人於八十六年間即取得系爭營利所得四、四○二、一一
○元，中硝公司負責人陳朝海分配當時並未依規定扣繳稅款，嗣經士林稽徵所八十八
年通知辦理扣繳憑單後，始補扣繳稅款及補辦扣（免）繳憑單申報，被上訴人亦才辦
理補報系爭所得，是計算漏稅額時不得扣除查獲後補繳之扣繳稅款，是上訴人依法按
漏稅額一、三○九、三六九元○．五倍罰鍰及一○、一一七元○．二倍之罰鍰合計六
五六、七○○元，並無不合等語，作為抗辯。
原審判決將訴願決定及原處分（含復查決定）關於罰鍰部分予以撤銷，無非以：上訴
人以中硝公司利用增、減資之名，行盈餘分配之實，於結束營業之前，將公司資產先
行增資，旋以減資之形式規劃，以現金收回資本公積，轉增資配發股票，擬規避股東
原應負擔之營利所得稅負，此一故意以不正當方法逃漏稅之行為，為求租稅公平，認
應以其實質上經濟事實關係及所產生之實質經濟利益為準，就已具備課稅構成要件之
實質經濟行為，對股東加以課稅；是上訴人依所得稅法第十四條第一類規定及財政部
八十四年三月二十二日台財稅第八四一六一一四四六號函釋，核定被上訴人之系爭取
自中硝公司之所得屬營利所得，應予課稅，雖屬有據。惟中硝公司之上開規避稅賦行
為，終非被上訴人所為。蓋法人與股東係屬不同之權利主體，被上訴人僅係中硝公司
之股東，並非董事，縱有參加中硝公司之增減資股東會議，然以其於八十六年間僅持
有二四六、二一六股，占中硝公司已發行股數（三、五二八、○○○股）之比率僅百
分之十四．三，是否就公司之決策有所影響，頗值推研；自難以其係公司股東及或曾
參加股東會議，即認中硝公司所為故意規避稅賦行為，亦應等同認定被上訴人就漏報
系爭所得亦有故意或過失。被上訴人主張係依財政部上開六十九年、及八十三年函釋
，認定系爭所得應屬股票轉讓而來，依法免徵所得稅，故未列報於當年度綜合所得稅
，顯係對上開各函釋誤解所致，亦難因之謂其就漏報本件股東分派剩餘財產之投資收
益或營利所得，有何故意或過失行為，參諸司法院釋字第二七五號解釋意旨，應屬不
罰。又綜合所得稅調查基準日之認定標準，財政部八十二年十一月三日台財稅第八二
一五○一四五八號函釋認：「．．．說明：二、綜合所得稅納稅義務人如短漏報所得
或未依法辦理結算申報已達裁罰標準之漏稅案件，除列選案件外，應以寄發處分書日
（發文日）為調查基準日。惟若寄發處分書前經稽徵機關進行函查、調卷、調閱相關
資料或其他調查作為者，稽徵機關應詳予記錄以資查考，並以最先作為之日為調查基
準日。」本件因士林稽徵所調查中硝公司有無短漏扣繳稅款後，所生被上訴人是否短
漏報所得之牽連案件。惟中硝公司與股東為不同之權利主體，是彼等違章行為之調查
程序，自不能以同一事件來進行。本件兩造就上訴人對被上訴人之違章調查程序實係
基於其對中硝公司之調查資料而來等情既不爭執，則被上訴人於八十八年六月十七日
補報補繳上開本稅之前，上訴人及其所屬臺南市分局既尚未對本件進行函查或其他調
查作為，自不能以士林稽徵所八十八年五月十日，對中硝公司進行調查日，作為本件
之調查基準日，更無就漏報系爭營利所得部分，對被上訴人處以罰鍰之理由。綜上，
上訴人依所得稅法第一百十條第一項規定對被上訴人科處罰鍰，即非適法。訴願決定
予以維持，亦有未洽。被上訴人執此指摘，即屬有理，爰將該部分予以撤銷，由上訴
人另為適法之處分等詞，為其判斷之基礎。
本院按人民違反法律上之義務而應受行政罰之行為，法律無特別規定時，雖不以故意
為必要，仍須以過失為其責任條件，觀諸司法院釋字第二七五號解釋至明。本件上訴
人主張：中硝公司既係假藉增資再減資手續，達分配盈餘之目的，實質上並無轉讓證
券之性質，被上訴人身為中硝公司之股東，其實際上並未提出任何金錢為增資，反取
得中硝公司資本公積無償配發之「新股份」，甚而未幾即自中硝公司取得收回該股份
之現金，難認在其接受中硝公司新股份分派之際，不知上開情事，且公司以迂迴方式
即先後利用增資、減資之手法，以現金收回資本公積轉增資配發股票，將出售土地增
益分配予各股東，實際獲利益者為各股東，而非公司，又依公司法第二百七十七條規
定，公司非經股東會決議不得變更章程，且增資與減資均屬變更章程之事項，而中硝
公司於第一次辦理減資時，股東全數出席，有中硝公司股東會決議錄可稽，被上訴人
既為中硝公司之股東，對於中硝公司在極短期間內二次增資、減資，對其權益影響甚
大之事，自難諉為不知，且本件被上訴人顯係誤解上開財政部六十九年及八十三年函
釋規定，而誤解法令僅係非故意，要難謂無過失，依所得稅法第一百十條第一項規定
及司法院大法官會議議決釋字第二七五號解釋意旨，仍應予處罰等語。經查中硝公司
二度將資本公積辦理增資再行減資，均經該公司股東會決議，則被上訴人究竟有無親
自出席中硝公司之股東會？若其參與該公司增、減資之股東會之決議，能否仍謂對於
公司迴避租稅之安排，未能知悉？非無疑義。原審就此攸關被上訴人是否應受行罰之
事實，未予詳加調查認定，遽以被上訴人僅係中硝公司之股東，並非董事，是否就公
司之決策有所影響，頗值推研；自難以其係公司股東或曾參加股東會，即認中硝公司
所為規避稅賦行為，等同認定被上訴人就漏報系爭所得亦有故意或過失乙節，已有可
議。次按稅捐稽徵法第四十八條之一第一項所稱「稽徵機關或財政部指定之調查人員
進行調查之案件」，係指各稅捐稽徵機關或財政部指定之調查人員已察覺納稅義務人
有可疑之違章事實，並進行調查者而言，並不以納稅義務人所轄稅捐稽徵機關進行調
查者為限。本件係士林稽徵所查核中硝公司時發現異常，乃函請中硝公司補辦理扣（
免）繳申報，該公司辦理扣（免）繳後，隨即開立扣繳憑單通知股東補辦理申報，是
被上訴人取得之系爭營利所得與士林稽徵所查獲中硝公司未辦理扣（免）繳有牽連關
係。從而士林稽徵所查獲中硝公司未辦理扣繳之事實時，是否對於該公司各股東漏報
系爭營利所得已取得具體事證，事涉調查基準日認定之時點。原審就此未予調查審認
，徒以被上訴人補報補繳上開本稅之前，上訴人及其所屬台南市分局尚未對本件進行
函查或其他調查作為，遽認不能以士林稽徵所對中硝公司進行調查日，作為本件之調
查基準日，亦嫌率斷。綜上所述，上訴人指摘原判決違法，求為廢棄，非無理由。
據上論結，本件上訴為有理由，爰依行政訴訟法第二百五十六條第一項、第二百六十
條第一項，判決如主文。
中    華    民    國    九十二      年      一        月    二十三      日
                    最 高 行 政 法 院  第 四 庭
                                審 判 長 法  官      廖  政  雄
                                         法  官      趙  永  康
                                         法  官      林  清  祥
                                         法  官      鍾  耀  光
                                         法  官      姜  仁  脩
右  正  本  證  明  與  原  本  無  異
                                         法院書記官  張  雅  琴
中    華    民    國    九十二      年      一        月    二十三      日


司法院資訊處製作；財團法人民間司法改革基金會備份。
